臺灣新竹地方法院民事判決  
109年度訴字第689號
原      告  和潤土地開發股份有限公司

法定代理人  鍾文焜  
訴訟代理人  魏翠亭律師
            陳恩民律師
            余嘉勳律師
被      告  鄭澄川  
            莊瑜喬  
上二人共同
訴訟代理人  粘舜權律師
上列當事人間確認契約關係存在等事件，本院於民國110年2月2
日言詞辯論終結，判決如下：
    主  文
一、被告鄭澄川應給付原告新臺幣陸萬捌佰柒拾柒元，及自民國
    一０九年九月十五日起至清償日止，按年息百分之五計算之
    利息。
二、被告莊瑜喬應給付原告新臺幣壹拾伍萬捌仟捌佰玖拾陸元，
    及其中新臺幣壹拾貳萬柒仟玖佰玖拾元自民國一０九年六月
    二十七日起，其餘新臺幣參萬零玖佰零陸元自民國一一０年
    二月三日起，均至清償日止，按年息百分之五計算之利息。
三、原告其餘之訴駁回。
四、訴訟費用由原告負擔。
五、本判決第一、二項得假執行。但被告鄭澄川如以新臺幣陸萬
    捌佰柒拾柒元、被告莊瑜喬如以新臺幣壹拾伍萬捌仟捌佰玖
    拾陸元為原告預供擔保後，各得免為假執行。
    事實及理由
壹、程序事項
一、按「訴狀送達後，原告不得將原訴變更或追加他訴。但被告
    同意者、請求之基礎事實同一者、擴張或減縮應受判決事項
    之聲明者，不在此限。」民事訴訟法第255條第1項第1、2、
    3款分有明文。再按「原告於判決確定前，得撤回訴之全部
    或一部。但被告已為本案之言詞辯論者，應得其同意。訴之
    撤回應以書狀為之。但於期日，得以言詞向法院或受命法官
    為之。」民事訴訟法第262條第1、2項亦規定甚明。
二、經查，原告起訴時原聲明：⑴請求確認原告與被告鄭澄川間
    合作契約法律關係存在。⑵被告鄭澄川應給付原告新臺幣（
    下同）5,339元及自起訴狀繕本送達翌日起至清償日止，按
    年息5%計算之計息。⑶被告鄭澄川、莊瑜喬應連帶給付原告2
    09,690元，及自民國109年6月15日起至清償日止，按年息5%
    計算之利息。⑷被告鄭澄川、莊瑜喬應自109年8月1日起至遷
    離新竹市○○街000號建物止，按月給付原告11,000元。⑸訴訟
    費用由原告負擔。嗣原告撤回訴之一部即原聲明⑴及⑷，以及
    迭次變更原聲明⑵及⑶，最終確定聲明為：⑴被告鄭澄川應給
    付原告60,877元及自原告109年9月11日民事陳報狀繕本送達
    被告鄭澄川之翌日起至清償日止，按年息5%計算之利息。⑵
    被告鄭澄川、莊瑜喬應連帶給付原告209,690元，及自109年
    6月26日起至清償日止，按年息5%計算之利息。⑶被告鄭澄川
    、莊瑜喬應連帶給付原告64,166 元，及自110 年2月3日起
    至清償日止，按年息5%計算之利息。⑷訴訟費用由原告負擔
    （卷第186、327、363頁）。核原告所為上開撤回、變更、
    擴張、減縮聲明，經被告同意（卷第327、364頁），且合於
    前引規定，應予准許。　　
貳、實體事項
一、原告起訴主張：
㈠、原告與被告鄭澄川間於107年9月7日訂有「合作契約書」，對
    被告鄭澄川所有門牌號碼新竹市○○街000號建物（下稱系爭
    建物）進行投資，由原告出資翻修及隔間套房出租。系爭建
    物地下室、1樓、2樓、3樓之租金收入由被告鄭澄川取得；4
    樓、5樓、6樓的套房租金收入由原告取得。合作期間15年。
    5樓A室由被告鄭澄川之次女鄭佩慈無限期無償使用。契約期
    間屆滿時，如原告欲繼續承租並經被告鄭澄川同意時，議定
    租金為4萬元，並負責管理系爭建物。
㈡、原告業已投入成本800多萬元將系爭建物地下室及1至6樓整理
    到可以使用狀態。合作契約書並未約定15年合作期間內關於
    管理費用之分擔方式，自應依雙方使用及利潤分配比例定之
    。鑑於被告鄭澄川使用及分配系爭建物之比例逾1/2以上（
    地下室、1樓、2樓、3樓、5樓A室），管理費用分擔比例自
    應大於1/2，原告願僅依1/2比例請求被告鄭澄川返還自107
    年9月起至109年7月止之管理費用（包括電梯保養費、B1F公
    設電、電梯電費、電梯耗材等）之50%即60,877元，計算式
    詳見【附件】。爰依民法第179條、第182條規定請求被告
　　鄭澄川返還不得當利，如最終確定聲明⑴。
㈢、被告莊瑜喬乃被告鄭澄川之外孫女，依法本無占有使用系爭
    建物之權利，竟自108年1月1日起無權占用原告依前揭合作
    契約書分得管理使用之4樓C室套房（下稱4C套房），迄至10
    9年7月31日止已達19個月之久。原告認此為被告鄭澄川之授
    權同意，乃一再口頭向被告2人催繳積欠租金，被告莊瑜喬
    以「請向被告鄭澄川請求」一言推諉，被告鄭澄川亦虛詞以
    應，惟從未否認其有授意被告莊瑜喬占用4C套房。被告2人
    構成共同故意侵權行為，侵害原告對4C套房之使用收益權利
    ，被告莊瑜喬另構成不當得利。原告迫於無奈，遂於109年6
    月10日正式發函請求被告2人於文到後15日內給付使用4C套
    房之租金209,000元（比照相同規格之另一5C套房租賃契約
    書，每月租金10,000元另加計管理費1,000元，卷第253-256
    頁）、積欠之水電費690元，合計209,690元。上述催告函已
    於109年6月11日送達被告2人，有掛號回執可證（卷第259-2
    61頁），加計15日後，被告應自109年6月26日起負遲延責任
    。另者，被告莊瑜喬於本件訴訟中之109年12月19日將4C套
    房騰空鑰匙寄還，原告已於109年12月21日收到，故被告2人
    仍應給付自109年6月26日起至109年12月21日止按月11,000
    元計算之不當得利或損害賠償64,166元（註：原告重複請求
    109年6月26日-109年7月31日期間之租金），及自110年2月3
    日（即當庭追加聲明之翌日）起之法定遲延利息。爰依民法
    第179條、第182條不當得利返還請求權，或依民法第184條
    第1項前段、第185條共同侵權行為損害賠償請求權（客觀選
    擇合併），請法院擇一為有利於原告之判決，如最終聲明⑵
    、⑶。
㈣、並最終聲明：
　　⑴被告鄭澄川應給付原告60,877元及自原告109年9月11日民
      事陳報狀繕本送達被告鄭澄川之翌日起至清償日止，按年
      息5%計算之利息。
　　⑵被告鄭澄川、莊瑜喬應連帶給付原告209,690元，及自109
      年6月26日起至清償日止，按年息5%計算之利息。
　　⑶被告鄭澄川、莊瑜喬應連帶給付原告64,166 元，及自110 
      年2月3日起至清償日止，按年息5%計算之利息。
　　⑷訴訟費用由原告負擔。
二、被告則答辯以：
㈠、不爭執原告起訴主張第㈠點所示合作協議書之內容，關於系爭
    建物之合作契約效力仍存在（卷第265-266頁）。惟否認有
    分擔系爭建物管理費用之義務，自無不當得利可言。亦否認
    共同侵害原告對4C套房之權利或無法律上原因獲有不當得利
    。原告就其主張被告獲有不當得利或者對其侵權行為，均未
    為任何舉證。
㈡、就分擔管理費用1/2乙事，依合作契約書，系爭建物整理好後
    ，原告於15年合作期間內完全免付租金予被告，又可以向第
    三人收取第4、5、6樓合計將近200坪之租金利益。實際上，
    1樓是統一便利超商自己裝修，2、3樓是被告鄭澄川自己裝
    修，原告只負責裝修4、5、6樓。原告請求被告鄭澄川返還
    管理費用1/2，超出合作契約書範圍，且雙方合作2、3年以
    來未見原告主張過，不應課以被告鄭澄川此一義務。
㈢、就使用4C套房乙事，依被告莊瑜喬之母親鄭佳芬與原告公司
    人員之對話訊息內容「（鄭：）小鍾早安，東門街五樓可以
    幫我留4A房間嗎?我女兒想租不知租金怎麼算」「（鍾：）
    沒問題的，租金就隨便算就OK啦，哈哈」「（鄭：）麻煩你
    了」「（鍾：）OKOK，到時裝潢好了再去確定一下」（卷第
    275頁）（註：最後由4A換成4C ），被告莊瑜喬欲承租，但
    原告公司人員回稱沒有問題、租金隨便算，可見被告莊瑜喬
    係經原告同意始使用該4C套房，且原告為與被告打好關係，
    租金部分可有可無，縱使被告莊瑜喬受有利益，亦不應與一
    般租金等同視之。被告莊瑜喬搬入使用4C套房，原告一直未
    提出給付租金之要求，原告負責現場管理之呂姓職員於108
    年12月24日傳送每月收費金額給被告莊瑜喬，至108年11月
    共9,915元，被告莊瑜喬已付清（卷第349-350頁）；另108
    年12月1,350元亦已付清，故縱認被告莊瑜喬應付租金，亦
    應以上開金額為準。再者，被告莊瑜喬已於109年12月19日
    將4C套房騰空遷出，並以宅急便將鑰匙寄還原告，此有照片
    可證，原告不得再向被告莊瑜喬請求租金。
㈣、答辯聲明：⑴原告之訴駁回。⑵訴訟費用由原告負擔。⑶如受不
    利益判決，應供擔保請准宣告免為假執行。　　　　　
三、本院之判斷：
㈠、原告起訴主張第㈠點所示合作契約書之內容，為被告不爭執，
    且有合作契約書在卷可參（卷第19頁），堪信真正。
㈡、就分擔管理費用1/2乙事：
　⒈本院觀諸合作契約書全文，原告與被告鄭澄川間確實未約定
    就系爭建物管理費用應由何人負擔，佐以合作契約書第一點
    A：「由乙方（指原告）出資翻修及隔間套房出租」之文義
    ，原告出資義務在於翻修及隔間套房，無法擴張解釋為亦出
    資負擔15年合作期間內對系爭建物管理費用。
  ⒉被告鄭澄川並不爭執其使用及分配之地下室、1樓、2樓、3樓
    、5樓A室，已占系爭建物之比例逾1/2以上。原告請求被告
    鄭澄川分擔之管理費用僅有電梯保養費、B1F公設電、電梯
    電費、電梯耗材等，均屬被告鄭澄川使用及出租地下室、1
    樓、2樓、3樓、5樓A室所必要，若電梯、公設無法正常安全
    運作，被告鄭澄川分配部分亦無法達到通常合理使用目的，
    堪信被告鄭澄川確實受有利益，但無法舉證其受利益乃具有
    法律上原因。【附件】所示管理費用金額，業據原告提出其
    支付予大佑新機電實業有限公司支票、台灣電力公司繳費通
    知單、大佑新公司報價單等為據（卷第89-97頁），被告鄭
    澄川亦未否認上列證據真正或爭執金額，故認原告主張為可
    採，被告鄭澄川應返還所受不當得利60,877元予原告，並自
    原告109年9月11日民事陳報狀繕本送達被告鄭澄川之翌日即
    109年9月15日起至清償日止按年息5%計算之法定遲延利息。
㈢、就使用4C套房乙事：
  ⒈「稱租賃者，謂當事人約定，一方以物租與他方使用收益，
    他方支付租金之契約。前項租金，得以金錢或租賃物之孳息
    充之。」民法第421條定有明文。租金之金額，除有特別規
    定，或當事人間有特約，或該處有特別習慣不得增減者外，
    應以當事人雙方意思之合致定之。「租賃物」及「租金」為
    租賃契約之要素，查本件原告與被告莊瑜喬間就租賃契約之
    重要內容，即關於租金數額若干及如何支付尚未合意，為兩
    造不否認，被告莊瑜喬並稱：沒有租約亦未付租金等語（卷
    第266頁），是本件即難認原告與被告莊瑜喬間有何租賃關
    係存在。
  ⒉被告莊瑜喬之母親鄭佳芬雖透過文字訊息向原告表達欲承租
    之意而詢問租金金額，原告公司人員亦回以沒有問題、隨便
    算等語，是雙方互有訂立租賃契約之意願，但因租金金額未
    進一步確認以達合致，致租賃契約未能成立。此外，雙方亦
    顯無由原告無償提供4C套房供被告莊瑜喬使用之意思表示合
    致，故亦不成立使用借貸。被告莊瑜喬主張其係經原告同意
    使用4C套房等語固屬不虛，然亦自承沒有租約亦沒有租金（
    卷第267頁）。是以，被告莊瑜喬雖非侵權行為，仍係無法
    律上原因而受有利益。
  ⒊按民法第179條規定之不當得利，凡無法律上之原因，而一方
    受利益，致他方受損害，即可成立，至損益之內容是否相同
    ，及受益人對於受損人有無侵權行為，可以不問（最高法院
    65年台再字第138號判例意旨參照）。又者，依不當得利之
    法則請求返還不當得利，以無法律上之原因而受利益，致他
    人受有損害為其要件，故其得請求返還之範圍，應以對方所
    受之利益為度，非以請求人所受損害若干為準（最高法院61
    年台上字第1695號判例意旨參照）。是以，本院所應進一步
    審究者，乃被告莊瑜喬所受之利益，應為若干元?查：
  ⑴4C套房之出租行情價格為月租金10,000元，業據原告提出相
    同格局之5C套房租賃契約書以供本院審酌（卷第253-256頁
    ），契約書第3條確實約定每月租金10,000元，惟同份契約
    書第5條亦約定「管理費：金額為（空白），由甲方（即出
    租人）負擔」，可見5C套房每月租金10,000元並無另加收管
    理費1,000元。準此，4C套房之出租行情價格為每月10,000
    元，應堪先予認定。
　⑵參照108年度營利事業各業所得額暨同業利潤標準，不動產租
    賃業淨利率33%，可以推算原告成本及費用為6,700元、淨利
    為3,300元。
　⑶系爭建物為被告鄭澄川所有，且分得系爭建物地下室、1樓、
    2樓、3樓可以出租予第三人，被告莊瑜喬若使用其外祖父即
    被告鄭澄川分得部分，衡情被告鄭澄川不會對被告莊瑜喬賺
    取淨利，堪認被告莊瑜喬使用4C套房所受利益至多僅每月6,
    700元。
　⑷準此，被告莊瑜喬自108年1月1日起至109年12月19日止，占
    有使用4C套房，獲有使用利益158,206元（6,700*23個月又1
    9日）及109年1-7月份水電費利益690元，均應返還予原告。
    原告請求自108年1月1日起至109年7月31日止共19個月使用
    利益及上開水電費合計127,990元及法定遲延利息（前段）
    ；及請求自109年8月1日起至109年12月19日止共4個月又19
    日之使用利益30,906元及法定遲延利息（後段），均為有理
    由，應予准許。逾此範圍之請求則無理由，應予駁回。
  ⑸依民法第120條第2項、第121條第1項規定，以日、星期、月
    或年定期間者，其始日不算入。以日、星期、月或年定期間
    者，以期間末日之終止，為期間之終止。查原告催告被告莊
    瑜喬給付19個月租金及水電費（前段）之催告函於109年6月
    11日送達，應自109年6月12日起算催告期間15日，至109年6
    月26日催告期滿，被告莊瑜喬應自109年6月27日起負遲延責
    任，附此敘明。
  ⒋就被告莊瑜喬占有使用4C套房乙事，原告固主張被告2人為故
    意共同侵害其權益云云，然原告權益固有受損，惟未見原告
    舉證被告鄭澄川有何具體侵害行為及其行為與損害結果間有
    相當因果關係，徒以被告鄭澄川不為被告莊瑜喬繳納租金或
    返還不當得利，即率指為共同侵權行為，殊嫌無據，應予駁
    回。
四、綜上所述，原告依民法第179條不當得利規定，請求被告鄭
    澄川給付60,877元及自109年9月15日起至清償日止，按年息
    5%計算之利息；及依民法第179條不當得利規定，請求被告
    莊瑜喬給付158,896元，及其中127,990元自109年6月27日起
    ，其餘30,906元自110年2月3日起，均至清償日止，按年息5
    %計算之利息，為有理由，應予准許。逾此範圍之請求，則
    無理由，應予駁回。
五、末按所命給付之金額或價額未逾新臺幣50萬元之判決，法院
    應依職權宣告假執行，民事訴訟法第389 條第1 項第5 款定
    有明文，本件原告勝訴部分，因所命給付之金額未逾新臺幣
    50萬元，揆諸前開之規定，本院應依職權宣告假執行。被告
    陳明願供擔保免為假執行，核無不合，爰酌定相當之擔保後
    准許之。
六、本件判決基礎已臻明確，兩造其餘攻擊防禦方法及訴訟資料
    ，經本院斟酌後，核與判決結果不生影響，爰不一一論述。
    　　　　　
七、訴訟費用負擔之依據：民事訴訟法第83條第1項前段，即原
    告撤回其訴者，訴訟費用由原告負擔。及同法第81條第2款
    ，即敗訴人之行為，按當時之訴訟程度，為伸張或防衛權利
    所必要者，法院得酌量情形，命勝訴之當事人負擔其全部或
    一部。並參酌原告之聲明，命原告負擔全部訴訟費用。
中　　華　　民　　國　　110 　年　　2 　　月　　26　　日
                  民事第二庭   法　官　陳麗芬
以上正本係照原本作成。
如對本判決上訴，須於判決送達後20日內向本院提出上訴狀。如
委任律師提起上訴者，應一併繳納上訴審裁判費。
中　　華　　民　　國　　110 　年　　2 　　月　　26　　日
                                書記官　曾煜智
【附件】管理費計算式1頁（即卷第87頁）